臺灣高等法院刑事判決　　　　　　　　　　　　　九十三年度上訴字第一六八四號
　　上　訴　人
　　即　被　告　甲○○
　　選任辯護人　曾肇昌律師
右上訴人即被告因偽造文書等案件，不服臺灣臺北地方法院九十二年度訴字第一一六
七號，中華民國九十三年四月十五日第一審判決（聲請簡易處刑案號：臺灣臺北地方
法院檢察署九十一年度偵字第八七七六號），提起上訴，本院判決如左：
    主  文
原判決撤銷。
甲○○意圖為自己不法之所有，以詐術使人將本人之物交付，處有期徒刑陸月，如易
科罰金以參佰元折算壹日。
    事  實
一、甲○○係臺北市○○區○○街一三七巷六之一號二樓高義國際興業有限公司（下
    稱高義公司）總經理及實際負責人，於民國八十九年間，與中國大陸籍人士李志
    忠從事紡織品交易，而將紡織品賣給在中國大陸之李志忠，其為能清償高義公司
    到期之票款解決財務危機，明知其貿易往來之對象為李志忠，李志忠僅是交付香
    港地區公司ＳＴＡＲ　ＧＲＯＵＰ　ＷＯＲＬＤＷＩＤＥ　ＬＴＤ‧（下稱ＳＴ
    ＡＲ公司）簽立之
    ＥＩＰＴ（以下以貨物收據稱之）（經查並無積極證據足資證明甲○○明知該貨
    物收據係偽造，理由詳後），詎竟意圖為自己不法之所有，於同年八月上旬，隱
    瞞上情，持上開貨物收據向臺北市中山區○○○路一七二號六樓廣得利貿易有限
    公司（下稱廣得利公司）負責人即其同胞弟弟乙○○謊稱：其與ＳＴＡＲ公司曾
    經有多筆買賣，目前尚有一筆紡織品交易尚待完成，有該貨物收據為憑，ＳＴＡ
    Ｒ公司並已經委託銀行開立信用狀用以支付該筆生意之貨款，但因高義公司與往
    來銀行間之押匯額度不足，而請乙○○先借予同額押匯款項供高義公司週轉，並
    一再陳稱其之前與ＳＴＡＲ公司曾往來多次，ＳＴＡＲ公司之信用絕無問題，並
    隱瞞上開貨物收據實際上是由大陸籍人士李志忠所交付之來路不明之文件，致乙
    ○○陷於錯誤認為該貨物收據確係ＳＴＡＲ公司所交付之文書，而應允以廣得利
    公司資金分別於八十九年八月十日匯款新臺幣（下同）二百四十八萬元至高義公
    司設於泛亞銀行大同分行之帳戶、同年八月十五日將五十七萬三千七百十四元交
    付給高義公司職員鄭素花。嗣乙○○持前開貨物收據暨ＳＴＡＲ公司開具之信用
    狀於同年八月十日向第一商業銀行長春分行辦理押匯，領得美金九萬九千元後，
    經第一商業銀行將文件送交香港開狀銀行時，竟遭香港開狀銀行以貨物收據上進
    口商即ＳＴＡＲ公司之簽章與該進口商留存於開狀行之簽章不符為由而拒絕付款
    ，第一商業銀行即將押匯資料退回廣得利公司，並請求返還前開款項，乙○○隨
    即派人即廣得利公司經理劉月莉前往香港查詢，發現ＳＴＡＲ公司營業處所竟有
    十餘家公司掛名其上，且無人辦公及營業，經調閱ＳＴＡＲ公司登記資料後，發
    現甲○○所持交之貨物收據上簽署之負責人姓名，既非該公司負責人，亦非股東
    ，始知受騙。
二、案經廣得利公司負責人乙○○告訴臺灣臺北地方法院檢察署檢察官偵查後聲請簡
    易判決處刑，原審改依通常程序審理。
    理  由
一、訊據上訴人即被告甲○○固坦承其持前開ＳＴＡＲ公司簽立的貨物收據向廣得利
    公司負責人乙○○借用押匯信用額度屬實，且自廣得利公司取得上開共三百零五
    萬三千七百十四元之押匯款項無誤，惟矢口否認有何詐欺之犯行，辯稱其先前與
    大陸籍人士李志忠已有多次交易，每次交易李志忠都以現金付款，本次交易金額
    較大，李志忠改交付ＳＴＡＲ公司名義之貨物收據作為憑證，其並不知道李志忠
    所交付之貨物收據有問題，其並非故意要欺騙告訴人云云。
二、惟查：
（一）右揭被告持右開香港ＳＴＡＲ公司名義之貨物收據作為取信之憑證，並向廣得
      利公司負責人乙○○陳稱：其與ＳＴＡＲ公司曾經有多筆買賣，目前尚有一筆
      紡織品交易尚待完成，有該貨物收據為憑，ＳＴＡＲ公司並已經委託銀行開立
      信用狀用以支付該筆生意之貨款，但因高義公司與往來銀行間之押匯額度不足
      ，而請乙○○先借予同額押匯款項供高義公司週轉，並一再陳稱其之前與ＳＴ
      ＡＲ公司曾往來多次，ＳＴＡＲ公司之信用絕無問題，並隱瞞上開貨物收據實
      際上是由大陸籍人士李志忠所交付之來路不明之文件，乙○○誤認為該貨物收
      據確係ＳＴＡＲ公司所交付之文書，而應允以廣得利公司資金分別於八十九年
      八月十日匯款二百四十八萬元至高義公司設於泛亞銀行大同分行之帳戶、同年
      八月十五日將五十七萬三千七百十四元交付給高義公司職員鄭素花，嗣乙○○
      持前開貨物收據暨ＳＴＡＲ公司開具之信用狀向第一商業銀行長春分行辦理押
      匯，領得美金九萬九千元後，經第一商業銀行將文件送交香港開狀銀行時，竟
      遭香港開狀銀行以貨物收據上進口商即ＳＴＡＲ公司之簽章與該進口商留存於
      開狀行之簽章不符為由而拒絕付款，第一商業銀行即將押匯資料退回廣得利公
      司，並請求返還前開款項等情，業據告訴人公司之代表人乙○○指訴綦詳，並
      經證人即廣得利公司成衣部經理羅淑慧、廣得利公司毛衣部經理劉月莉、八十
      九年八、九月間任職第一商業銀行長春分行外匯部襄理王幸玫於偵查中及原審
      調查時證述屬實，且有前開ＳＴＡＲ公司開立的貨物收據、於八十九年八月十
      日匯款二百四十八萬元至高義公司設於泛亞銀行大同分行帳戶之匯款回條聯、
      同年八月十五日將新臺幣五十七萬三千七百十四元交付給高義公司職員鄭素花
      之收據、以前開貨物收據於同年八月十日向第一商業銀行辦理押匯資料、第一
      商業銀行將押匯資料退回廣得利公司之文件在卷可證。被告對於上情並不否認
      ，並坦承其實際上是與大陸籍人士李志忠進行貿易往來，但其確向乙○○佯稱
      ：其該筆交易之對象是香港ＳＴＡＲ公司，且保證其之前已曾與ＳＴＡＲ公司
      往來多次，ＳＴＡＲ公司之信用絕無問題，並隱瞞上開貨物收據實際上是由大
      陸籍人士李志忠所交付之文件等情不諱，並供稱：當時其為能清償高義公司到
      期之票款解決財務危機，而高義公司與往來銀行間之押匯額度不足，其不得以
      才如此做云云。即此，綜合上情，告訴人指訴被告有故意隱瞞其實際之交易對
      象為大陸籍之李志忠，卻向渠佯稱：是與香港地區之ＳＴＡＲ公司進行該筆交
      易，且說其之前已曾與ＳＴＡＲ公司往來多次，保證ＳＴＡＲ公司之信用絕無
      問題，並隱瞞該貨物收據為大陸籍人士李志忠所交付之事實，致使渠陷於錯誤
      ，始同意以告訴人公司之名義持上開貨物收據與信用狀向往來銀行及第一商業
      銀行辦理押匯等語，堪信為實在。
（二）按刑法第三百三十九條第一項詐欺罪之成立，以意圖為自己或第三人不法所有
      ，以詐術使人將本人或第三人之物交付為要件。上開所謂之詐術，並不以欺罔
      為限，即利用人之錯誤而使其為財物之交付，亦不得謂非詐欺。（最高法院二
      十四年度上字第四五一五號判例參照）經查即便中國大陸近年來之國際貿易發
      達，旦因大陸籍人士多有不謹守誠信，因而經常導致貿易糾紛，此為從事國際
      貿易生意者所習知之訊息；即告訴人於本院訊問時亦堅稱：茍知悉被告貿易往
      來之對象為大陸籍人士，渠當不會同意被告借用押匯額度等語；參以被告不諱
      言有隱瞞交易對象為大陸籍人士，卻陳稱是與香港公司做生意屬實；綜上，得
      知，因大陸籍人士之信用於國際貿易之場合未獲信任，若未經仔細查證，貿然
      與之進行貿易，可能會引發不必要之風險，應可認定。因此告訴人之代表人所
      稱：若知悉被告是與大陸籍人士進行該筆生意，渠絕不會應允提供押匯額度云
      云，堪信為實在。茲查既被告該次生意之實際往來對象，究竟是大陸籍人士或
      香港公司，就告訴人而言意義深遠，被告亦明知及此，為求能順利清償高義公
      司到期之票款解決財務危機，竟故意隱瞞實情，謊稱其是與香港地區之ＳＴＡ
      Ｒ公司進行貿易，且其之前與ＳＴＡＲ公司曾往來多次，ＳＴＡＲ公司之信用
      絕無問題，而執意隱瞞上開貨物收據實際上是由大陸籍人士李志忠所交付之文
      件之事實，致使乙○○陷於錯誤而應允提供押匯額度。綜上說明，難謂被告所
      用之方法並非詐術至明；且查客觀被告所施用之詐術已致使乙○○陷於錯誤，
      因而應允以告訴人公司名義向往來銀行辦理押匯，並將押匯所得分次匯至被告
      所指定之戶頭，已如前述。因此被告上開所辯，當係飾卸之詞，不足採信。被
      告上開所為，顯然符合詐欺取財罪之構成要件，應無疑義。雖被告及選任辯護
      人辯稱：被告並未參與偽造該貨物收據或信用狀，且被告並不知情李志忠所交
      付之貨物收據與經由銀行所遞交之信用狀有問題云云，但查此節乃被告是否應
      成立（行使）偽造文書之問題，與被告應論以詐欺取財罪責並不生何影響，併
      此敘明。
三、按被告實際之交易對象為中國大陸籍之李志忠，並非香港地區之ＳＴＡＲ公司，
    被告就此一重要事項刻意加以隱瞞，並謊稱是與ＳＴＡＲ公司進行貿易，並陳稱
    之前已與該公司往來多次，保證該公司之信用良好，致使告訴人之代表人陷於錯
    誤應允提供押匯額度，被告並因而取得押匯款項，已如前述，核被告所為，應成
    立刑法第三百三十九條第一項詐欺取財罪。
四、公訴意旨另稱：被告明知李志忠所交付之香港地區ＳＴＡＲ公司簽立之
    年（即民國八十九年）八月八日貨物收據係偽造之私文書，詎於八十九年八月上
    旬，持上開偽造之貨物收據向廣得利公司負責人乙○○行使，借用押匯之信用額
    度，並涉有刑法第二百十六條、第二百十條之行使偽造文書罪責云云。經查：
（一）按犯罪事實應依證據認定之，無證據不得推定其犯罪事實。又不能證明被告犯
      罪者，應諭知無罪之判決，刑事訴訟法第一百五十四條、第三百零一條第一項
      分別定有明文。事實之認定應憑證據，如未能發現相當證據，或證據不足以證
      明，自不能以推測或擬制之方法，為裁判基礎（最高法院四十年台上字第八六
      號判例參照）。再者告訴人之告訴，本以使被告受刑事訴追為目的，故其陳述
      是否與事實相符，自應調查其他證據，以資審認，苟其所為攻擊之詞，尚有瑕
      疵，則在此瑕疵未予究明以前，即不能遽採為斷罪之基礎，此理於自訴人亦同
      （最高法院六十九年臺上字第一五三一號判例參照）。另按認定犯罪事實，所
      憑之證據，雖不以直接證據為限，間接證據亦包括在內，然無論直接或間接證
      據，其為訴訟上之證明，須於通常一般之人均不致於有所懷疑，而得確信其為
      真實之程度者，始得據之為有罪之認定，倘其證明尚未達到此一程度，而有合
      理性懷疑之存在時，即無從為有罪之認定，此亦有最高法院七十六年台上字第
      四九八六號判例可資參照。
（二）訊之被告甲○○堅決否認有何（行使）偽造文書犯行，並辯稱：該貨物收據乃
      李志忠所交付，而該信用狀係李志忠委託銀行所遞交，其未參與偽造行為，亦
      無從知悉該貨物收據、信用狀出於偽造，縱其有行使貨物收據之行為，其仍不
      應成立（行使）偽造文書犯行等語。
（三）經查右開貨物收據乃李志忠所交付予被告一節，不惟迭經被告供述在卷，且檢
      察官亦為相同之認定，因此檢察官僅指訴被告明知李志忠所交付之該貨物收據
      係偽造，竟持以向乙○○行使，涉有行使偽造私文書罪責云云。經查原審法院
      向行政院大陸委員會香港事務局函詢香港地區ＳＴＡＲ公司之公司登記資料以
      及前開之貨物收據上負責人之簽名是否係真正之簽名，行政院大陸委員會香港
      事務局函覆內容略為：經查香港公司註冊處，ＳＴＡＲ公司目前仍在經營中，
      但該公司並無簽發與該信用狀有關聯之「ＣＡＲＧＯ　ＲＥＣＥＩＰＴ」等情
      ，有行政院大陸委員會香港事務局九十二年十二月十五日（九二）港局商字第
      二五七一號函在卷可憑（原審卷第一一０頁）。再原審法院復向第一商業銀行
      長春分行函詢上開ＳＴＡＲ公司開具的信用狀及押匯文件（包含貨物收據）遭
      國外銀行拒絕付款之原因，第一商業銀行長春分行函覆內容關於遭國外銀行拒
      絕付款原因之一即為貨物收據上進口商之簽章與該進口商留存於開狀行之簽章
      不符之情，有第一商業銀行長春分行九十三年一月二十九日九十三年一長春字
      第○二五號函附卷可稽（原審卷第一七０頁）。可認前開貨物收據上ＳＴＡＲ
      公司之簽名係偽造、貨物收據確實係偽造之私文書。但按偽造文書之行使，以
      明知為偽造之文書而故意行使為成立要件，若不知該文書係屬偽造，縱有行使
      ，亦屬無故意之行為，應不為罪。（最高法院十九年度上字第六五三號判例參
      照）因此被告是否應成立檢察官所指訴之行使偽造文書罪責，所應審究者，當
      為被告是否明知上開貨物收據出於偽造，竟猶持以行使一節。
（四）關於被告是否明知前開貨物收據係偽造，卻猶故意行使一節：經查訊之被告堅
      決否認知悉李志忠所交付之貨物收據為偽造，並陳稱：直到乙○○通知後，其
      方知道該貨物收據有問題等語。經查被告確與李志忠有本案之貿易往來，且已
      經將所銷售之貨物送交與李志忠所經營之愛艾服裝公司收受，此有銷售契約書
      影本、收受確認書足憑（原審卷第九０頁、九十一頁、九十二頁），足證被告
      所稱其與李志忠有本案之交易等語，堪信為真實。衡情，茍被告事先即知悉該
      貨物收據出於偽造，豈會送交貨物予買方（即李志忠所經營之愛艾服裝公司）
      ，遑論李志忠除交付上開貨物收據外，並委託往來銀行開立並遞交信用狀予被
      告，已如前述，形式上完全符合一般正常貿易往來之作業模式。又查有關貨物
      收據乃收貨人出具供賣方作為提示信用狀辦理押匯之文件，一般銀行對於客戶
      資料必須謹守保密義務，賣方即被告自無從核對查證該貨物收據上之收貨人簽
      名是否正確。再查李志忠除交付上開貨物收據外，並委託往來銀行開立並遞交
      信用狀予被告，參之一般開狀銀行於受託開立信用狀前，當會審核委託開狀者
      之信用，不可能隨意開狀，且查告訴人公司應允提供押匯額度予被告使用後，
      持上開貨物收據與信用狀前去第一商業銀行長春分行辦理押匯，該銀行亦未查
      知該貨物收據或信用狀有問題，乃辦理押匯手續，並給付押匯款項予告訴人，
      亦有如前述。即此，即使是專業從事押匯業務之押匯銀行（即第一商業銀行長
      春分行）猶無從判斷該貨物收據或信用狀出於偽造，又如何能苛求被告能詳細
      清楚查證窺知？此外復查無其他任何積極證據足資證明被告有明知該貨物收據
      係偽造，又故意持以行使之犯行。退而言之，縱認被告主觀上曾懷疑李志忠所
      交付之該貨物收據來路不明，可能有問題，但仍與行使偽造文書罪之處罰，應
      以行使之人明知為偽造之文書而故意行使為成立要件有別，因無從證明被告明
      知該貨物收據係屬偽造，其縱有行使，亦屬無故意之行為，應不為罪。但因檢
      察官認此部分與右開有罪部分具有裁判上一罪之牽連關係，本院爰不另為無罪
      之諭知。
五、原審未經詳查，誤認被告應成立行使偽造文書罪，即有違誤。被告上訴否認犯罪
    ，雖並非全然足採，但因原審判決既有上揭違誤之處，仍屬無可維持，應由本院
    加以撤銷改判。本院爰審酌被告素行良好，並無不良前科，與告訴人之代表人為
    同胞姐弟關係，因為求順利解決其經營公司之財務危機，一時糊塗而觸法，致使
    告訴人萌生巨大損失，影響社會交易秩序之正常進行，犯後坦承部分犯行，並與
    告訴人公司之代表人成立訴訟上和解（本院九十三年度附民字第一四三號）等情
    及其他一切情狀，量處如主文所示之刑。並按於被告行為後之九十年一月四日修
    正，同年月十日經總統公布施行之刑法第四十一條第一項規定：「犯最重本刑為
    五年以下有期徒刑以下之刑之罪，而受六個月以下有期徒刑或拘役之宣告，因身
    體、教育、職業、家庭之關係或其他正當事由，執行顯有困難者，得以一元以上
    三元以下折算一日，易科罰金。但確因不執行所宣告之刑，難收矯正之效，或難
    以維持法秩序者，不在此限。」，經查被告係犯詐欺罪，經本院判處有期徒刑六
    月，爰依刑法第二條第一項前段，該修正後之規定有利於被告，本院爰併諭知易
    科罰金之折算標準如主文所示。
六、據上論斷，應依刑事訴訟法第三百六十九條第一項前段、第三百六十四條、第二
    百九十九條第一項前段，刑法第三百三十九條第一項、第四十一條第一項前段、
    第二條第一項前段，罰金罰鍰提高標準條例第一條前段、第二條，判決如主文。
本案經檢察官周志榮到庭執行職務。
中　　　華　　　民　　　國　　九十三　　年　　　九　　　月　　二十一　　日
                              臺灣高等法院刑事第九庭
                                  審判長法  官  李  文  成
                                        法  官  官  有  明
                                        法  官  周  盈  文
右正本證明與原本無異。
檢察官如不服本判決，應於收受送達後十日內向本院提出上訴書狀，其未敘述上訴之
理由者並得於提起上訴後十日內向本院補提理由書（均須按他造當事人之人數附繕本
）。
被告不得上訴。
                                        書記官  余  姿  慧
中　　　華　　　民　　　國　　九十三　　年　　　九　　　月　　二十一　　日
附錄：本案論罪科刑法條全文
刑法第三百三十九條
意圖為自己或第三人不法之所有，以詐術使人將本人或第三人之物交付者，處五年以
下有期徒刑、拘役或科或併科一千元以下罰金。
以前項方法得財產上不法之利益或使第三人得之者，亦同。
前二項之未遂犯罰之。
